【裁判字號】    95,上訴,64
【裁判日期】    950307
【裁判案由】    妨害自由等
【裁判全文】
臺灣高等法院刑事判決                  95年度上訴字第64號
上  訴  人
即  被  告  丁○○
上  訴  人
即  被  告  甲○○
                      號
上列上訴人因妨害自由等案件，不服臺灣士林地方法院94年度訴
字第344號，中華民國94年11月30日第一審判決（起訴案號：臺
灣士林地方法院檢察署93偵緝字第144、325號），提起上訴，本
院判決如下：
    主  文
上訴駁回。
    事  實
一、緣曹宇隆、己○○夫婦於民國88年間，因經商失敗，陸續積
    欠甲○○、丁○○、乙○○（所犯強制、私行拘禁等罪，業
    經原審法院另案判處徒刑，上訴後確定，並已執行完畢）、
    張可萱、霍守仁夫婦（2人所涉強制罪部分業據臺灣士林地
    方法院另案分別判處徒刑，經上訴後確定，並執行完畢）等
    人千萬債務，屢經催討均未見清償支付，張可萱、霍守仁遂
    於88年9月7日，前往臺北縣新莊市之榮威公司找簡章榮，要
    求簡章榮陪同，而於當日下午2時許抵達基隆市○○○路52
    號7樓曹宇隆、己○○共同經營之俊安機械有限公司，與曹
    宇隆、己○○夫婦當面對質，同日下午6時許，因曹宇隆夫
    婦無法清楚交待資金流向，己○○並陳稱資料在其基隆市○○路170號5樓住處，一行人乃轉至該址續行談判。張可萱因
    索債心切，遂思找其他債權人甲○○前來協助，甲○○遂率
    同丁○○、丙○○（丁○○之弟）、乙○○（2人所涉強制
    、私行拘禁犯行均另經法院判處罪刑確定，並執行完畢）、
    李敏（由檢察官另案通緝中）及10餘名不詳姓名之成年男子
    抵達上址，並當場與張可萱、霍守仁基於共同妨害自由之犯
    意聯絡，在未循民事訴訟及強制執行程序以確認及實現其權
    利之情況下，逕由甲○○、丁○○出手推打曹宇隆之強暴方
    式，逼迫曹宇隆夫婦還款，同來之丁○○、丙○○、乙○○
    、李敏及十餘名不詳姓名成年男子亦在場助勢，欲影響曹宇
    隆等人意思決定之自由，使其等交付財物而行無義務之事，
    然因曹宇隆、己○○夫婦確實無錢可還而未遂。迨至同日晚
    上10時30分許，甲○○等人見催逼未果，又因曹宇隆、己○○夫婦另有偽造文書之犯行，遂通報基隆市警察局刑警隊前
    來處理，控告曹宇隆、己○○及簡章榮等偽造文書（己○○
    業經臺灣基隆地方法院以88年度訴字第699號判處有期徒刑2
    年）。
二、88年9 月7 日後張可萱、霍守仁及其他債權人多人即仍不斷
    時常群聚曹宇隆之俊安公司逼債。曹宇隆因不堪債權人一再
    催逼，且其於88年9 月20日更遭張可萱、霍守仁及不詳姓名
    綽號「小胖」之成年男子毆打，致其頭部、臉部及身體受有
    多處傷害，曹宇隆遂於88年10月2 日之後，藏匿他處，避不
    見面。迨至同年10月13日，另一債權人黃麗美與曹宇隆取得
    聯繫，約定於次日即88年10月14日上午在黃麗美位於臺北縣
    板橋市○○○街之工廠商討債務處理事宜，黃麗美旋即聯繫
    同為債權人之友人連麗卿，連麗卿復將此一訊息轉知張可萱
    。張可萱得知此事後，即於88年10月13日當晚10時24分許，
    以上開行動電話聯絡乙○○告知上情。於88年10月14日上午
    乙○○、丙○○即駕駛丙○○所有HB-9817 號福特自用小客
    車埋伏在僑中一街附近，於同日早上11時許發現前來赴約之
    曹宇隆，二人為達逼債目的，即共同基於妨害自由之犯意聯
    絡，聯手將曹宇隆強押上丙○○所駕駛之上開HB-9817 號自
    用小客車，並在車上以毆打等非法之方法，不許曹宇隆離開
    而剝奪其行動自由。乙○○強擄曹宇隆得手後，即將之載往
    址設臺北縣板橋市○○路109 巷2 弄4 號之王順福住處，與
    在該處等候與其等有妨害自由犯意聯絡之王順福及張可萱會
    合，乙○○並以電話回報與之有妨害自由犯意聯絡之甲○○
    、丁○○、李敏等人前來，三人即於當日下午2 時許抵達上
    址王順福處聯手逼債。因曹宇隆遲遲未提出清償方案，至同
    日下午5 時37分許，甲○○、丁○○、李敏、乙○○、丙○○、張可萱及王順福即決意尋找偏僻場所私行拘禁曹宇隆過
    夜，以利以更強暴、脅迫之手段續行逼債，乃由丁○○以00
    00000000號行動電話撥打龍盟企業有限公司（以下簡稱龍盟
    公司，址設汐止市○○○路520 號）之00000000號電話，與
    該處任職之戊○○聯繫，委其代覓逼債場所。嗣即由乙○○
    與丙○○先駕車押曹宇隆至臺北縣汐止市，約莫於當晚9時
    許前後龍盟公司旁之汐止市○○○路、大同路三段之高架橋
    下與戊○○會合後，戊○○即與渠等基於妨害自由之犯意聯
    絡，以機車引導乙○○等人開車至汐止市○○街○ 段176 巷
    7 之1 號旁偏僻山區不知情之闕山露所有之鐵皮屋內（該鐵
    皮屋業因高速鐵路整地施工而拆除），不久甲○○、丁○○
    、李敏等人亦陸續抵達。上開人等到齊後，甲○○、丁○○
    、李敏、乙○○、丙○○、戊○○等6 人，即基於共同傷害
    、私行拘禁之犯意聯絡，或以徒手方式，或持鐵皮屋主闕山
    露所有，置於屋內之圓鍬、鋁棍等物，毆打曹宇隆的肋骨、
    腰部、背部、腳部等處，嗣並由乙○○、丙○○以乙○○預
    先購置之膠帶將曹宇隆雙手反綁於屋內之長板凳上，並以竹
    筷綁針等凌虐工具，戳刺曹宇隆之手、腳，致使曹宇隆全身
    上下受有右前臂外側3 公分×2 公分鈍挫傷、左脛前部20
    公分×8 公分鈍挫傷、右脛前部膝關節以下30公分×2 公分
    鈍挫傷、右手食指3 公分×2 公分外傷，右前臂手腕部20公
    分×8 公分鈍挫傷、左前臂外側6 公分×3 公分鈍挫傷，左
    腳拇指、雙手臂多處、手指多處之針刺傷，背部有棍棒擊傷
    4 處（最大為14公分×4 公分），臀部、膝窩有多處棍棒傷
    ，頸部有橫向施虐性脅迫性之刀割傷、前胸部左、右側各有
    7 公分×2 公分及8 公分×7 公分之挫傷等傷害。
三、曹宇隆因不堪乙○○、甲○○等人之施虐，而同意翌日隨同
    乙○○、甲○○等人至銀行領款還債，乙○○、甲○○等人
    見曹宇隆已屈服，遂罷手，甲○○並於當日晚11時34分許致
    電張可萱告知曹宇隆已同意翌日還款，並相約翌日至汐止市
    偕同曹宇隆至銀行領款還債。乙○○、甲○○、戊○○等人
    恐曹宇隆脫逃，遂由戊○○找來姓名年籍不詳之人看守曹宇
    隆，而將曹宇隆私行拘禁於上開鐵皮屋內。之後乙○○、甲○○、丁○○、李敏、丙○○、戊○○等人即陸續離開鐵皮
    屋。次日即88年10月15日上午7 時30分至九時間，曹宇隆因
    不明原因食入鐵皮屋內之農藥巴拉刈（除草劑），乙○○、
    戊○○聞訊趕至鐵皮屋後即持水管往曹宇隆口內灌水急救，
    曹宇隆始稍有恢復。其後，甲○○、丁○○、張可萱及因張
    可萱通知而知曹宇隆同意還款之王順福約莫於當日上午11時
    許陸續抵達鐵皮屋前，惟因得知曹宇隆農藥中毒一事，甲○○、丁○○、張可萱、王順福等人見事態失控，即匆匆下山
    離去。延至11時30分許，曹宇隆狀況惡化，乙○○及龍盟公
    司之蘇榮祥等人方前往汐止市○○○路之佑平醫院叫救護車
    ，該救護車雖於當日12時17分抵達鐵皮屋現場並將曹宇隆載
    回醫院，惟曹宇隆仍於當日下午13時30分不治死亡。
四、嗣經警於88年10月15日下午3 時20分至前開鐵皮屋搜證，當
    場扣得乙○○所有，供甲○○等人私行拘禁曹宇隆所用之膠
    帶3 袋、膠帶頭2 個，及傷害曹宇隆所用之筷子前綁針2 支
    。至同年月19日、20日，丙○○、戊○○始分別經警拘提到
    案，始查悉上情。而甲○○、丁○○則畏罪逃匿中國大陸及
    澳門等地，經檢察官通緝，及至93年4 月間，因得知先遭逮
    捕到案之乙○○有關殺人部分被判決無罪，且判決認定曹宇
    隆之死亡與自己無關後，乃出面向警方投案。
五、案經曹宇隆配偶己○○訴由臺北縣警察局汐止分局及臺北縣
    警察局報請臺灣士林地方法院檢察署檢察官偵查起訴。
    理  由
甲、程序部分：共犯乙○○、丙○○、戊○○、張可萱於警訊、
    偵查之供述及乙○○所涉妨自由、傷害案件於原審90年度重
    訴字第6號案件審理時在法官前所為之陳述，及證人洪明傑
    於上述案件審理時在法官前之陳述，被告甲○○、丁○○於
    本院準備程序表示同意做為證據，並表示捨棄對於共犯之詰
    問（本院95年2月8日準備程序筆錄），且本院審理期日知有
    上述證據，並為於言詞辯論終結前表示異議，依刑事訴訟法
    第159條之1、之5規定，自有其證據能力，附此敘明。
乙、實體部分：
壹、就88年9月7日強制犯行部分：
一、被告甲○○、丁○○就上述88年9 月7 日之犯罪事實，均於
    原審準備程序及審理時自白不諱，核與證人己○○於警訊、
    偵查中指訴情節相符（請參偵緝第325號卷第101至105頁偵訊
    筆錄、第184頁至187頁訊問筆錄參照），並與證人簡章榮於
    偵查中所證情節一致（偵緝325號卷第168至176頁訊問筆錄參
    照）。而曹宇隆、己○○積欠張可萱、霍守仁夫婦上開債務
    ，張可萱、霍守仁所借曹宇隆、己○○中之八百萬元乃調自
    葉爾增等情，亦據告訴人己○○及共同被告張可萱、霍守仁
    陳稱在卷，應可認定。
二、此部份事證明確，被告甲○○、丁○○犯行明確可認。
貳、就88年10月14日私行拘禁、傷害之犯行部分：
一、訊據被告甲○○、丁○○矢口否認有何私行拘禁、傷害犯行
    ，被告丁○○辯稱：88年10月14日當天上午，伊有接到伊弟
    丙○○之電話說乙○○抓到被害人曹宇隆了，叫伊到板橋僑
    中一街，伊有過去，但到的時候因為伊作裝潢的設計師說在
    萬華發生車禍，所以伊到了僑中一街一戶住宅門口與乙○○
    交談幾句，即伊問說被害人還錢了沒有，乙○○說還不知道
    等語後，伊就離開去處理車禍，到下午處理完後伊就去了萬
    華工地，並沒有再回去板橋與乙○○等人會合，所以當天後
    來發生何事，伊並不清楚云云；被告甲○○則辯稱：88年10
    月14日當天，伊並沒有去板橋也沒有去被害人遭拘禁之汐止
    鐵皮屋而待在公司，故案發時並不在場，當天也沒有人打電
    話給伊說被害人曹宇隆被抓到的事情，又當天丙○○係開伊
    賓士車出去，伊手機也忘在車上，到晚上11點多丙○○回來
    公司，伊才拿回手機，即至隔日即10月15日早上，伊才突然
    接到乙○○的電話通知說被害人曹宇隆喝農藥，此時伊才前
    往汐止洪明傑公司那邊，伊並不認識戊○○，即戊○○於偵
    查中亦自承不認識伊云云，經查：
（一）88年10月13日，另一債權人黃麗美與被害人曹宇隆取得聯
      繫，約定於次日即88年10月14日上午在黃麗美位於臺北縣
      板橋市○○○街之工廠商討債務處理事宜，黃麗美旋即聯
      繫同為債權人之友人連麗卿，連麗卿復將此一訊息轉知張
      可萱。張可萱得知此事後，即於88年10月13日當晚10時24
      分許，以上開行動電話聯絡乙○○告知上情。於88年10月
      14日上午同案共犯乙○○、丙○○即駕駛自用小客車埋伏
      在僑中一街附近，於同日早上11時許發現前來赴約之曹宇
      隆，二人為達逼債目的，即共同基於妨害自由之犯意聯絡
      ，聯手將曹宇隆強押上丙○○所駕駛之自用小客車，並在
      車上以毆打等非法之方法，不許曹宇隆離開而剝奪其行動
      自由。乙○○強擄曹宇隆得手後，即將之載往址設臺北縣
      板橋市○○路10 9巷2 弄4 號之王順福住處，與在該處等
      候與其等有妨害自由犯意聯絡之王順福及張可萱會合，因
      曹宇隆遲遲未提出清償方案，至同日下午5 時37分許，債
      權人等即決意尋找偏僻場所私行拘禁曹宇隆過夜，以利以
      更強暴、脅迫之手段續行逼債，乃有人電話聯絡龍盟企業
      有限公司（以下簡稱龍盟公司，址設汐止市○○○路520
      號）之00000000號電話，與該處任職之戊○○聯繫，委其
      代覓逼債場所。嗣即由乙○○與丙○○先駕車押曹宇隆至
      臺北縣汐止市，約莫於當晚9 時許前後龍盟公司旁之汐止
      市○○○路、大同路三段之高架橋下與戊○○會合後，戊○○即與渠等基於妨害自由之犯意聯絡，以機車引導乙○○等人開車至汐止市○○街○ 段176 巷7 之1 號旁偏僻山
      區不知情之闕山露所有之鐵皮屋內，乙○○、丙○○與其
      他債權人即基於共同傷害、私行拘禁之犯意聯絡，或以徒
      手方式，或持鐵皮屋主闕山露所有，置於屋內之圓鍬、鋁
      棍等物，毆打曹宇隆的肋骨、腰部、背部、腳部等處，嗣
      並由乙○○、丙○○以乙○○預先購置之膠帶將曹宇隆雙
      手反綁於屋內之長板凳上，並以竹筷綁針等凌虐工具，戳
      刺曹宇隆之手、腳，致使曹宇隆全身上下受有右前臂外側
      3 公分×2 公分鈍挫傷、左脛前部20公分×8 公分鈍挫傷
      、右脛前部膝關節以下30公分×2 公分鈍挫傷、右手食指
      3 公分×2 公分外傷，右前臂手腕部20公分×8 公分鈍挫
      傷、左前臂外側6 公分×3 公分鈍挫傷，左腳拇指、雙手
      臂多處、手指多處之針刺傷，背部有棍棒擊傷4 處（最大
      為14公分×4 公分），臀部、膝窩有多處棍棒傷，頸部有
      橫向施虐性脅迫性之刀割傷、前胸部左、右側各有7 公分
      ×2 公分及8 公分×7 公分之挫傷等傷害，被害人曹宇隆
      因不堪乙○○等人之施虐，而同意翌日隨同債權人至銀行
      領款還債，乙○○、丙○○、戊○○等人恐曹宇隆脫逃，
      遂由戊○○找來姓名年籍不詳之人看守曹宇隆，而將曹宇
      隆私行拘禁於上開鐵皮屋內。次日即88 年10 月15日上午
      7 時30分至9 時間，被害人曹宇隆因不明原因食入鐵皮屋
      內之農藥巴拉刈（除草劑），同案共犯乙○○、戊○○聞
      訊趕至鐵皮屋後即持水管往被害人曹宇隆口內灌水急救，
      被害人曹宇隆始稍有恢復，延至11時30分許，曹宇隆狀況
      惡化，乙○○及龍盟公司之蘇榮祥等人方前往汐止市○○○路之佑平醫院叫救護車，該救護車雖於當日12時17分抵
      達鐵皮屋現場並將曹宇隆載回醫院，惟曹宇隆仍於當日下
      午13時30分不治死亡等情，業據同案共犯乙○○於另案審
      理時供述明確，核與同案共犯丙○○、張可萱等人於警訊
      、偵查所供情節相符，並有法務部法醫研究所（88）法醫
      所鑑字第1161號鑑定書附卷可參（88年相字第624號卷參
      照），且為被告丁○○、甲○○所不爭執，應明確可認。
      是本件應審究者厥為：被告丁○○、甲○○究竟有無於乙○○、丙○○抓到被害人曹宇隆並強押至板橋王順福家中
      逼債以及被害人被乙○○、丙○○押往汐止鐵皮屋拘禁逼
      債時在場而共同參與乙節。
（二）同案共犯乙○○雖已於本案審理前之93年7 月1 日死亡，
      有戶籍謄本附原審卷可稽（原審卷第81頁參照），然其於
      原審另案偵查、審理時即已明確供稱並寫自白書陳述稱：
      10月14日當天抓到被害人曹宇隆後隨即有電聯被告丁○○
      、甲○○前來板橋，一直到當日晚間8時左右才離開板橋
      ，因為被害人於王順福家中一直東騙西騙，不配合，根本
      沒有誠意，於是在場的人都有動手打曹宇隆，然後曹宇隆
      說明天會還錢，於是當時在場的債權人就說要先把曹宇隆
      安頓好，於是被告丁○○就聯絡同案共犯戊○○，伊就於
      晚間8時左右，與丙○○開車載曹宇隆到汐止，被告甲○○、丁○○2人隨後亦駕駛一輛賓士車到鐵皮屋，因為曹
      宇隆又編理由騙伊等，所以伊氣憤之下就打了曹宇隆，之
      後伊等就用膠帶把曹的手腳綁起來，戊○○也拿了一個手
      銬把曹宇隆銬起來，曹宇隆就說隔天銀行開門，就會還錢
      ，伊才與被告甲○○、丁○○及同案共犯丙○○、李敏等
      人離開鐵皮屋各自離去等語明確（90偵緝第74號影卷第84
      頁以下自白書、第92頁以下訊問筆錄、原審90年重訴第6
      號卷各次訊問筆錄參照），同案共犯丙○○於本案案發後
      之88年10月19日遭警方拘提到案時亦明確供稱：伊與乙○○抓到曹宇隆後，隨即聯絡被告甲○○、丁○○，林、陳
      指示先將曹宇隆帶回金山，但後來沒去，又到板橋，之後
      有到汐止，被告甲○○、丁○○2人約於19時許，由丁○○駕駛車號V8-2222號賓士車過來，於鐵皮屋內由被告甲○○開始訊問如何償還債務，因問不出結果，伊與乙○○
      即動手持鋁棍、圓鍬等物毆打曹宇隆，之後被告丁○○、
      甲○○又開賓士車離開等語明確（88少連偵第115號卷，
      下稱少連偵卷，第12至18頁偵訊筆錄參照）；此外，同案
      共犯戊○○於同日經警拘提到案警訊時亦供稱：案發之14
      日當天晚上伊與乙○○、丙○○確實有帶被害人前往鐵皮
      屋內，而被告甲○○、丁○○亦開著一輛黑色賓士車前來
      ，且被告2人來後，即配合乙○○、丙○○開始聯手逼著
      曹宇隆還債，伊後來發現曹宇隆被打的滿身是傷，並被反
      綁手、腳架在長凳下，當時乙○○、丙○○即被告2人均
      在場，而被告甲○○、丁○○於當日23時左右離開，伊隨
      後也離開了等語明確（少連偵卷第8至11頁偵訊筆錄參照
      ），甚至共犯戊○○於當日移送檢察官偵查訊問時，仍為
      同一之供述（少連偵卷第75至84頁訊問參照），經核上開
      相關在場人之各該供述彼此相符，且一致均供稱被告甲○○、丁○○在場，甚而被告甲○○、丁○○當日所駕駛之
      車輛型式供述亦絲毫不差，同案共犯丙○○、戊○○之供
      述甚而係遭拘提逮捕當日之初供，因無暇迴護串供，應具
      有相當可信度，已可憑信。
（三）卷附同案共犯乙○○0000000000號行動電話通話記錄（少
      連偵（二）卷第144 頁）顯示，88年10月14日被害人曹宇
      隆被乙○○發現押往板橋當日早上9 時19分14秒，乙○○
      在與張可萱通過電話後，即出發到板橋市，在上午11時14
      分15秒通話時，乙○○是在僑中二街54、56號7 樓頂的基
      地台範圍內，後至19時4 分52秒止，中間通話紀錄使用之
      基地台有3 次在板橋市○○街131 號7 樓頂，11次在板橋
      市○○路183 號9 樓，3 次在板橋市○○路454 、466 號
      7 樓頂，可證明乙○○這一段時間裡，人都在板橋市○○
      路、陽明街一帶，一直到20時之後才往汐止移動；而卷附
      被告甲○○0000000000號行動電話之通聯紀錄（少連偵卷
      （二）第82至83頁參照）顯示，被告甲○○在88年10月14
      日14時2分52秒到達板橋市○○路183號9樓之基地台範圍
      ，在14時58分、15時0分45秒、15時8分25秒通話使用之基
      地台在板橋市○○街131號7樓頂，在17時23分50秒、17
      時57分26秒通話使用之基地台在板橋市○○路18 3號9樓
      ，在17時59分33秒、18時9分34秒、18時21分4秒、18時50
      分5秒、19時54分3秒通話使用之基地台在板橋市○○路
      454、466號7樓頂，從上揭紀錄可證甲○○在14時到20時
      左右，人都在板橋市○○路、陽明街一帶，經核均與上開
      乙○○之通聯紀錄所示位置相符。顯然被告甲○○於14日
      當天14時至20時，當係與同案共犯乙○○及與乙○○同在
      之同案共犯丙○○同在板橋市的某特定區域內，當甚為明
      確。更甚者，被告甲○○之通聯紀錄更顯示於同日20時18
      分24秒甲○○離開板橋到達新莊，20時43分46秒到達汐止
      市○○路○段，21時14分41秒至23時34分39秒有10通電話
      就在鐵皮屋所在的汐止市○○路○段66之4號14樓及基隆市
      ○○街23之3號10樓頂基地台範圍；而上開同案共犯乙○○之通聯紀錄亦顯示於同日21時49分4秒到達汐止市○○
      路○段66之4號14樓之基地台範圍，可知，被告甲○○與同
      犯共犯乙○○等人，非但同時段均出現在板橋，且幾乎同
      時移動，前往汐止市鐵皮屋所在之基地臺範圍。而卷附被
      告丁○○於案發當時持有之00000000 00號行動電話通聯
      紀錄（少連偵卷第186至196頁）亦顯示於14日17時37分29
      秒確實打電話至龍盟公司00000000號市內電話（該電話確
      係設於汐止忠孝東路520號，同案共犯戊○○任職之龍盟
      公司內等情，業據證人即龍盟公司員工洪明傑於另案審理
      時證述明確，應可認定，見卷附原審90年重訴6號影卷第
      284至285頁審判筆錄），足認10月14日要去汐止之前，是
      由被告丁○○先與龍盟公司裡的人聯繫，可見被告丁○○
      確實於同案共犯乙○○於板橋對被害人曹宇隆逼債時就在
      場參與，甚為明確。被告丁○○於本次自行投案後，檢察
      官第一次訊問時亦自承：14日當天係乙○○帶被害人曹宇
      隆去汐止的，地點係伊與戊○○聯繫，說有人要借地方，
      而請戊○○找的，伊係在7、8時許搭載被告甲○○共同前
      往汐止鐵皮屋，伊在鐵皮屋內有看到乙○○等人打被害人
      曹宇隆，伊沒有動手等語（偵緝第325號卷第146至147 頁
      訊問筆錄參照），被告丁○○更於原審準備程序時自承：
      14日當天上午確實有收到乙○○之通知，前往板橋與乙○○會合（只不過後來走了）等語（原審卷第29頁訊問筆錄
      參照）。凡此益足認上開同案共犯乙○○於另案偵、審時
      及同案共犯丙○○、戊○○於警訊時所為被告甲○○、丁○○有參與並在場之供述，顯與客觀存在之通聯紀錄位置
      及被告丁○○前述自承事實相符，當係真實。此外，被告
      甲○○於原審準備程序時自承：被害人曹宇隆案發時積欠
      伊大約800萬元債務等語，而被告丁○○則自承：被害人
      曹宇隆積欠伊約有200萬元左右等語（原審卷第33頁訊問
      筆錄參照），顯見被害人曹宇隆當時確實積欠被告2人鉅
      額債務，甚者如前所述被告等2人都參與了88年9月7日前
      往被害人曹宇隆家中要債之活動，且被害人曹宇隆於同年
      9、10月間均在躲避債務而未出面解決債務，則衡諸常情
      ，同案共犯乙○○、丙○○於板橋發現被害人曹宇隆蹤跡
      並控制其人身自由後，通知被告2位鉅額債務之債主到場
      主持處理，本屬事理之常，而無悖理之處，是亦可認上開
      同案共犯之相關供述，亦與經驗法則相符，毫無可疑。
（四）綜上所述，本件被告甲○○、丁○○當有於同案共犯乙○○、丙○○於88年10月14日上午至下午8 時許在板橋控制
      被害人曹宇隆行動自由逼債時，以至於同日8 時以後，同
      案共犯乙○○、丙○○將被害人曹宇隆押往汐止山區鐵皮
      屋拘禁，並強行毆打逼債時，全程在場參與，而應負共犯
      之責，應可認定。
（五）被告丁○○雖翻異偵查前詞辯稱：14日當日伊接到通知一
      到板橋，就接到公司設計師林際唐的電話說在萬華出車禍
      ，伊過去幫忙處理，賠了對方3 千元現金，之後就去萬華
      工地處理公務，沒有再回去板橋，也沒有再跟乙○○會合
      聯絡，所以當天後來的事情伊不知情，伊當時使用何號碼
      手機忘記了，但沒有持用0937開頭之行動電話云云。然查
      ：被告丁○○之於案發當時所持用之行動電話門號乃係中
      華電信0000000000號，有中華電信行動電話查詢列印資料
      在卷可憑（原審卷第35頁參照），同案共犯即被告丁○○
      之弟丙○○於本案偵查時亦明確供稱：伊之行動電話為00
      00000000號，伊兄為0000000000號等語（少連偵卷第121
      頁訊問筆錄參照），顯見被告丁○○稱：伊沒有0937 之
      行動電話云云，顯不可採。又被告丁○○上開處理車禍之
      辯解並未舉出任何證據證明，已屬空言而甚有可疑，況且
      ，常人豈有可能捨棄眼前好不容易逮到的鉅額債務人而去
      處理微不足道只需賠償3千元即可解決之車禍問題，亦與
      常理不符，更甚者，即便真有車禍其事，於處理完畢之後
      ，衡諸常情豈有不返回繼續處理，而對鉅額債務問題不聞
      不問，跑到萬華巡視工地之理？且其辯解又與上開其手機
      通聯紀錄中顯示有與龍盟公司聯絡乙節不符，足見丁○○
      此部分辯解，核屬事後卸責之詞，難以採信。
（六）被告甲○○雖辯稱：88年10月14日當天，伊並沒有去板橋
      也沒有去被害人遭拘禁之汐止鐵皮屋而待在公司，故案發
      時並不在場，當天也沒有人打電話給伊說被害人曹宇隆被
      抓到的事，又當天丙○○係開伊賓士車出去，伊手機也忘
      在車上，到晚上11點多丙○○回來公司，伊才拿回手機，
      即至隔日即10月15日早上，伊才突然接到乙○○的電話通
      知說被害人曹宇隆喝農藥，此時伊才前往汐止洪明傑公司
      那邊云云，然查：同案共犯丙○○於警訊、偵查時已經明
      確供稱：伊平時均係駕駛車號HB-9817 號自用小客車，而
      案發當天伊亦是開伊自己的車子去搭載同案共犯乙○○前
      往板橋，且伊之行動電話為0000000000號，伊兄之行動電
      話為0000000000號，被告甲○○之用車為車號V8-2222 號
      黑色賓士車等語（少連偵卷第12至14頁偵訊筆錄、第118
      至121訊問筆錄參照），甚而其於原審審理時，雖翻異前
      詞一意迴護被告2人（詳後述），然仍堅定證稱：伊當天
      係開白色福特車去板橋、汐止，並非開被告甲○○所有黑
      色賓士車等語明確（原審卷第96頁、第100頁審判筆錄參
      照），經核亦與同案共犯乙○○於另案所述相符，而被告
      甲○○之用車為車號V8-2222號黑色賓士車，亦為被告所
      自承，顯見，同案共犯丙○○於14日當天乃係駕駛其自己
      之白色福特汽車，且係使用自己0000000000號行動電話，
      根本沒有駕駛過被告甲○○之賓士汽車，當然也不可能使
      用被告甲○○所稱遺忘放置於賓士車上之行動電話手機，
      當甚明確。而被告林樹福14日當天，則確實駕駛自己所有
      上述黑色賓士車前往板橋、汐止，並使用自己之行動電話
      應屬無訛，益徵共犯乙○○上述共述，核與事實相符，故
      被告甲○○此部分辯解，已屬虛妄。況本件案發是因為複
      雜的債務糾紛引起，而被害人曹宇隆於案發當時，係積欠
      被告2人高達上千萬之債務，且到處躲藏避不見面，已如
      上述，被告2人為被害人曹宇隆鉅額債務之債權人，而同
      案共犯丙○○（即被告丁○○之弟）於警訊中亦陳稱：張
      可萱、霍守仁欠公司負責人甲○○1千多萬元，而曹宇隆
      又欠張、霍2人4千多萬元，公司為了要順利拿回債務，所
      以幫張、霍2人向曹宇隆逼債等語明確，更足認本件主要
      債權人乃係被告2人，同案共犯丙○○、乙○○等人只不
      過是奉被告2人之命處理事務之部署而已，衡情，88年10
      月14日同案共犯乙○○、丙○○於板橋僑中一街抓到被害
      人曹宇隆之後，豈有不通知甲○○、丁○○前往板橋會合
      共同處理之理？是被告甲○○辯稱：當天根本沒有人通知
      伊被害人曹宇隆被抓到的事情云云，亦與常理不符，核均
      屬臨訟編飾卸責之詞，毫無可採。
（七）同案共犯丙○○雖於本案偵查及原審審理時均翻異前詞，
      改稱：丁○○、甲○○沒到鐵皮屋，警訊筆錄關於被告甲○○、丁○○涉案部分係伊與同案共犯戊○○串供編出來
      的，並非真實云云（原審卷第102至103頁審判筆錄參照）
      ，然查：證人丙○○於本件警訊當日，乃係員警經檢察官
      指揮前往臺北縣汐止市○○街拘提到案而為偵訊者，有卷
      附記載本件查獲經過之臺北縣汐止市警察局汐止分局刑事
      案件移送書可稽，根本非證人丙○○所述係與證人戊○○
      相約投案，可見證人丙○○於原審審理時所述到案經過，
      已非真實。而其於原審審理時進而追問其到案前與同案共
      犯戊○○勾串之供詞內容為何？證人丙○○竟均答稱：不
      記得而無法陳述，然本件案件於案發時，因為有被害人曹
      宇隆死亡結果，而成為重大刑案，衡情對證人丙○○人生
      而言，絕對是特別深刻而特殊之事件，豈有可能將到案之
      前串供內容完全忘記？顯不合理。況且，倘真有串供之舉
      ，且本件證人丁○○翻異前詞所證被告甲○○、丁○○與
      本案毫無關聯為真，衡諸經驗法則，證人丙○○何以需要
      與戊○○針對被告甲○○、丁○○是否涉案於投案前討論
      ？甚者，倘證人丙○○與同案共犯戊○○思慮已經周密到
      會在到案前串供，則證人丙○○何須串供編纂羅織自己親
      兄弟丁○○涉案？顯無必要。更甚者，倘真係串供而為供
      述，何以證人丙○○及同案共犯戊○○之警訊供述竟能跟
      嗣後檢察官所調閱之被告甲○○、丁○○之行動電話通聯
      紀錄不謀而合（如前述）？甚者，證人丙○○於原審審理
      時先係證稱：有關被告甲○○、丁○○涉案之供述係警察
      自己寫的，伊被迫簽名云云（原審卷第98頁審判筆錄參照
      ），然經交互詰問後，卻又證稱係與戊○○事先勾串云云
      ，前後所述根本不一（既然是警察寫的，又怎麼可能是串
      供所為？），風馬牛不相及，顯不可信，凡此，均足認證
      人丙○○嗣後翻異之詞，應屬迴護其兄被告丁○○及友人
      被告甲○○之不實之證詞，委無足採。
（八）被告甲○○、丁○○雖均辯稱：與戊○○素不相識云云。
      共犯戊○○於偵查中附和被告二人上述辯解，供稱，當天
      並未見到甲○○、丁○○改二人云云，然與其警訊之供述
      不一致，亦與上述由甲○○使用之行動電話基地台於案發
      當日與共犯乙○○使用行動電話基地臺位置相符合之客觀
      事實不符，是共犯戊○○於偵查中推翻警訊之供述，應屬
      迴護被告二人之詞，自不足為有利之認定。被告二人雖請
      求再傳喚共犯戊○○證明，當天伊２人未當現場與戊○○
      不認識云云。然被告2人傳喚戊○○之待證事項既經證人
      戊○○於偵查中供述在卷，且經本院予以審酌並說明其不
      足憑信之理由上，自無再就相同之事項傳喚戊○○到庭重
      復陳述之必要，附此敘明。
（九）被害人曹宇隆於遭私行拘禁期間因誤食農藥巴拉刈死亡乙
      情，固有台灣士林地方法院檢察署相驗屍體證明書、台灣
      士林地方法院檢察署驗斷書、法務部法醫研究所88法醫所
      醫鑑字第1161號鑑定書為憑。然依上述鑑定書、相驗屍體
      證明書可知，曹宇隆係於88年10月15日13時30分死亡，其
      死亡時間應在其食入巴拉刈4至6小時以上等情，惟依共犯
      戊○○之供述可知，當時（指14日）所有之人均下山，留
      乙○○看守曹宇隆，翌日早上乙○○下山至龍盟公司告知
      曹宇隆出事，其隨同上山急救後，認曹宇隆無恙，旋下山
      ，後乙○○又下山告知曹宇隆情況不對等語，而卷附被告
      甲○○使用之行動電話基地台，於10月15日10時10分28秒
      係在台北市○○路，可見被告甲○○、丁○○於被害人可
      能吞食農藥之時間，並不在案發現場鐵皮屋，而依全案卷
      證復無證據足以支持被害人吞食農藥與被告2人之共同私
      行拘禁、傷害行為間，有若何因果關係及被告2人在客觀
      上有其預見可能性存在，顯然被害人曹宇隆之死亡與被告
      2 人所犯之妨害自由及傷害犯行無涉，且此部分亦未據公
      訴人起訴，本院自無審究之必要，附此敘明。
（十）綜上所述，被告甲○○、丁○○此部份犯行亦堪予認定。
      事證明確，應依法論科。
參、論罪科刑部分：
    按債務人對於債權人之債務固有履行之責，然金額尚有爭議
    ，行為人未循民事訴訟及強制執行程序以確認及實現其權利
    ，而逕自以強暴、脅迫之方法影響他人意思決定之自由，使
    交付或同意交付財物者，要難謂其行為與刑法第三百零四條
    第一項強制罪之構成要件不符（最高法院89年度臺上字第45
    61號判決意旨參照）。被害人曹宇隆、己○○雖積欠被告甲○○、丁○○款項，惟被告等人於88年9 月7 日，因同案共
    犯張可萱電召同往，向被害人曹宇隆、己○○夫婦以強暴脅
    迫方式催逼債務，因曹宇隆等人無法還款而未遂部分，核其
    所為係犯刑法第304 條第2 項、第1 項之強制未遂罪；而被
    甲○○、丁○○，偕同案共犯丙○○、乙○○押被害人曹宇
    隆進自小客車內，後至王順福住處，再至汐止鐵皮屋，復以
    膠帶綑綁曹宇隆部分，係犯同法第302 條第1 項之私行拘禁
    罪；其等夥同同案共犯毆打曹宇隆成傷部分，係犯同法第27
    7 條第1 項之傷害罪。又被告甲○○、丁○○所犯強制未遂
    罪，係與同案共犯張可萱、霍守仁、李敏、丙○○及十餘名
    不詳姓名之成年男子間，有犯意聯絡，行為分擔；所犯私行
    拘禁罪、傷害罪，與李敏、丙○○、乙○○、戊○○間，有
    犯意聯絡，行為分擔，均為共同正犯。所犯私行拘禁罪與傷
    害2 罪，有方法結果之牽連關係，應從一重之私行拘禁罪處
    斷。所犯上揭私行拘禁、強制未遂，犯意各別，行為互殊，
    應分論併罰之。被告前揭強制犯行，未達既遂之程度，應依
    刑法第26條前段之規定，按既遂之程度，減輕其刑。原審以
    被告二人罪證明確，援引刑法第28條、第277條第1項、第302
    條第1項、第304條第2項、第1項、第26條前段、第55條、第
    51條第5款、第38條第1項第2款，罰金罰鍰提高標準條例第一
    條前段規定，並審酌被告甲○○、丁○○僅因他人積欠債務
    ，卻不思以正途索討債務，而竟以暴力私刑討債，其暴力討
    債，於9月7日部分情節尚非嚴重，然10月14日為遂其討債目
    的，竟夥同多人強押曹宇隆至鐵皮屋予以綑綁、重創，手段
    殘暴，自88年10月14日上午11時許起即控制曹宇隆之自由，
    迄至曹宇隆身亡時止，期間非短、曹宇隆因遭被告等人毆打
    所受之傷勢非輕，且迄未與死者曹宇隆之家屬和解，賠償其
    等所受之損害、案發初始為避刑責，即潛逃偷渡出境多年，
    甚且於本院審理時，更飾詞矯飾，毫無悔意，而被告甲○○
    係本件主謀，及其等犯罪時所受之刺激、品性、生活狀況、
    智識程度等一切情狀，分別就其二人所犯強制未遂、私行拘
    禁罪，各處丁○○有期徒刑4月、1年10月；甲○○6月、2
    年2月，並依法定其執行刑為2年、2年6月。另敘明沒收物之
    執行完畢與沒收物之不存在，並非一事，因犯罪依法必須沒
    收之物，雖已於共犯中之一人確定判決諭知沒收，並已執行
    完畢，對於共犯之判決，仍應宣告沒收，最高法院76年度臺
    上字第1843號、92年度臺上字第6115號判決可資參照。故扣
    案膠帶3袋、膠帶頭2個，為被告所有供犯私行拘禁、傷害罪
    所用之物，雖於同案共犯乙○○另案判決中經原審諭知沒收
    ，並經檢察官銷毀執行完畢，有原審90年度重訴字第6號判
    決、調取扣押物條（原審卷第123頁參照）在卷可稽，然衡
    諸首揭說明仍應依刑法第38條第1項第2款宣告沒收之。筷子
    前綁針2支雖為被告等及同案共犯丙○○等人犯罪所用之物
    ，惟無證據證明係被告或共犯所有自無從宣告沒收之旨，認
    事用法均無違誤，量刑亦屬妥適，被告上訴旨摘強制未遂罪
    部分，量刑過重，及否認共同私行拘禁、傷害，均無理由，
    應予駁回。
據上論斷，應依刑事訴訟法第368條，判決如主文。
本案經檢察官謝英民到庭執行職務。
中    華    民    國    95    年    3     月    7     日
                  刑事第二庭審判長法  官  蔡國在
                                  法  官  王詠寰
                                  法  官  江振義
以上正本證明與原本無異。
妨害自由部分如不服本判決，應於收受送達後十日內向本院提出
上訴書狀，其未敘述上訴之理由者並得於提起上訴後十日內向本
院補提理由書（均須按他造當事人之人數附繕本）。
強制罪部分不得上訴。
                                  書記官  劉文美
中    華    民    國    95    年    3    月    7    日
附錄：本案論罪科刑法條全文
中華民國刑法第277條：
傷害人之身體或健康者，處三年以下有期徒刑、拘役或一千元以
下罰金。
中華民國刑法第302條
私行拘禁或以其他非法方法，剝奪人之行動自由者，處五年以下
有期徒刑、拘役或三百元以下罰金。
中華民國刑法第304條
以強暴、脅迫使人行無義務之事或妨害人行使權利者，處三年以
下有期徒刑、拘役或三百元以下罰金。

司法院資訊處製作；財團法人民間司法改革基金會備份。
